臺灣臺北地方法院刑事判決　　　　　　　99年度訴字第1400號
公　訴　人　臺灣臺北地方法院檢察署檢察官
被　　　告　蔡宗旻
指定辯護人　本院公設辯護人張寅煥
上列被告因違反槍砲彈藥刀械管制條例案件，經檢察官提起公訴
（99年度偵字第13837 號），本院判決如下：
    主  文
蔡宗旻無罪。
    理  由
壹、證據能力部分：
一、按被告以外之人於審判外之言詞或書面陳述，除法律有規定
    者外，不得作為證據，刑事訴訟法第159 條第1 項定有明文
    。該條所謂「法律有規定者」，係指同法第159 條之1 、第
    159 條之5 及第206 條等規定，該條文之立法理由足參。又
    法院或檢察官得囑託醫院、學校或其他相當之機關、團體為
    鑑定，或審查他人之鑑定，並準用第203 條至第206 條之1
    之規定，刑事訴訟法第208 條第1 項亦定有明文。依此，檢
    察官對於偵查中之案件認須實施鑑定者，固應就具體個案，
    選任鑑定人或囑託鑑定機關（團體）為之；但對於司法警察
    機關調查中之案件，或有量大或急迫之情形，為因應實務之
    現實需求，如檢察官針對該類案件之性質（例如：對於查扣
    之槍砲彈藥必須檢驗有無殺傷力等），認為當然有鑑定之必
    要者，而基於檢察一體原則，得由該管檢察長對於轄區內之
    案件，以事前概括選任鑑定人或囑託鑑定機關（團體）之方
    式，俾便轄區內之司法警察官、司法警察對於調查中之此類
    案件，得即時送請事前已選任之鑑定人或囑託之鑑定機關（
    團體）實施鑑定，該鑑定人或鑑定機關（團體）亦應視同受
    承辦檢察官所選任或囑託而執行鑑定業務，其等出具之書面
    鑑定報告應屬刑事訴訟法第206 條所定之傳聞例外，當具有
    證據能力。從而，本案查獲之槍彈經由查獲之警察單位依先
    前轄區檢察署檢察長事前概括選任鑑定機關，即內政部警政
    署刑事警察局鑑定，則該鑑定機關所出具之鑑定書，自具有
    證據能力，而得為本案之證據。
二、次按測謊鑑定，係依一般人在說謊時，會產生遲疑、緊張、
    恐懼、不安等心理波動現象，乃以科學方法，由鑑定人利用
    測謊儀器，將受測者之上開情緒波動反應情形加以紀錄，用
    以分析判斷受測者之供述是否違反其內心之真意而屬虛偽不
    實。故測謊鑑定，倘鑑定人具備專業之知識技能，復事先獲
    得受測者之同意即無礙於緘默權之保障，且所使用之測謊儀
    器及其測試之問題與方法又具專業可靠性，而形式上符合測
    謊基本要件者，該測謊結果，如就否認犯罪有不實之情緒波
    動反應，固不得採為有罪判決之唯一論據，但非完全無證據
    能力，仍得供裁判之佐證，其證明力如何，事實審自得依職
    權予以判斷，最高法院95年度台上字第4254號判決可資參照
    。查被告蔡宗旻、證人李俊燈所接受之測謊鑑定，係本院囑
    託內政部警政署刑事警察局進行，該局指定期日後，被告、
    證人李俊燈到該局出於自由意志同意接受並簽署民國100 年
    7 月18日、同年月19日測謊儀器測試具結書，且經該局調查
    其身心狀況是否宜接受測謊後，由曾受專業測謊訓練合格、
    取得證書之鑑定人，在儀器運作正常、施測環境無干擾之情
    形下，以熟悉測試法、區域比對法為鑑定，有內政部警政署
    刑事警察局100 年7 月22日刑鑑字第1000096289號鑑定書檢
    附鑑定資料1 份在卷可稽（見本院卷第213 至227 頁），依
    前述說明，自有證據能力。
三、被告、辯護人否認證人李俊燈於警詢陳述之證據能力，此部
    分既屬被告以外之人於審判外之言詞陳述，依刑事訴訟法第
    159 條第1 項規定即無證據能力。至本件被告、辯護人就所
    引之其他審判外言詞或書面陳述之證據能力均不爭執，迄至
    言詞辯論終結亦未對該等證據之證據能力聲明異議（見本院
    卷第85頁），本院審酌該筆錄作成時，核無違法取證或其他
    瑕疵，認為以之作為本案之證據屬適當，自有證據能力。
貳、實體部分：
一、公訴意旨略以：被告蔡宗旻明知其於99年5 月25日在臺中縣
    梧棲鎮○○路路旁向真實姓名、年籍不詳，綽號「二齒」之
    成年男子（下稱「二齒」），以新臺幣（下同）35,000元代
    價所購得之具有殺傷力之仿BERETTA 廠92FS型半自動之改造
    手槍1 支及具殺傷力之子彈6 顆，係槍砲彈藥刀械管制條例
    所管制之槍彈，非經許可不得持有，竟未經許可而於上開時
    地購得後持有之。嗣於同年月27日晚間11時30分許，經警在
    臺北市○○區○○路5 段文和橋頭實施攔檢盤查，當場在被
    告所乘坐其友人李俊燈所駕駛之2493－SE自用小客車（下稱
    系爭小客車）後行李箱內之咖啡色背包內扣得前揭改造手槍
    1 支、制式子彈1 顆（下稱系爭手槍、系爭子彈，合稱系爭
    槍彈）而查獲，因認被告涉犯槍砲彈藥刀械管制條例第8 條
    第4 項未經許可持有其他可發射金屬或子彈具有殺傷力之各
    式槍砲罪嫌、第12條第4 項未經許可持有子彈罪嫌。
二、按犯罪事實應依證據認定之，無證據不得認定犯罪事實；不
    能證明被告犯罪者，應諭知無罪判決，刑事訴訟法第154 條
    第2 項、第301 條第1 項分別定有明文。次按刑事訴訟法第
    156 條第2 項規定，被告雖經自白，仍應調查其他必要之證
    據，以察其是否與事實相符。立法目的乃欲以補強證據擔保
    自白之真實性；亦即以補強證據之存在，藉之限制自白在證
    據上之價值。而所謂補強證據，則指除該自白本身外，其他
    足資以證明自白之犯罪事實確具有相當程度真實性之證據而
    言。雖其所補強者，非以事實之全部為必要，但亦須因補強
    證據與自白之相互利用，而足使犯罪事實獲得確信者，始足
    當之。再按，刑事訴訟法上所謂認定犯罪事實之積極證據，
    係指適合於被告犯罪事實之認定之積極證據而言，雖不以直
    接證據為限，間接證據亦包括在內，然而無論直接或間接證
    據，其為訴訟上之證明，須於通常一般之人均不致有所懷疑
    ，而得確信其為真實之程度者，始得據為有罪之認定，倘其
    證明尚未達到此一程度，而有合理之懷疑存在，無從使事實
    審法院得有罪之確信時，即應由法院為諭知被告無罪之判決
    ，最高法院74年台覆字第10號、最高法院76年台上字第4986
    號判例意旨可資參照。
三、公訴意旨認被告犯槍砲彈藥刀械管制管制條例第8 條第4 項
    未經許可持有其他可發射金屬或子彈具有殺傷力之各式槍砲
    、第12條第4 項未經許可持有子彈犯行，無非係以被告偵查
    中自白、證人李俊燈、李泳澤證述、自願受搜索同意書、搜
    索扣押筆錄、有內政部警政署刑事警察局99年6 月8 日刑鑑
    字第0990075951號鑑定書、改造手槍1 支、制式手彈1 顆等
    為其主要論據。
四、訊據被告堅詞否認有何未經許可持有其他可發射金屬或子彈
    具有殺傷力之各式槍砲、持有子彈犯行，辯稱：系爭槍彈都
    是證人李俊燈的，是他要求我幫他頂罪，所以我先前於偵查
    中自白購買槍彈細節，都是證人李俊燈教我如何向檢察官自
    白的。經查：
  (一)、臺北市政府警察局文山第一分局於99年5 月27日下午11時
      30分許，在臺北市○○區○○路5 段文和橋頭執行擴大臨
      檢勤務，因而攔檢證人李俊燈駕駛之系爭小客車，彼時被
      告坐在該車副駕駛座；證人李泳澤坐在該車後座，警員經
      被告等3 人同意後，在該車後車廂內搜索查獲系爭槍彈，
      經送內政部警政署刑事警察局鑑驗，確認送鑑手槍係改造
      手槍，由仿BERETTA 廠92FS型半自動手槍製造之槍枝，換
      裝土造金屬槍管而成，擊發功能正常，可供擊發適用子彈
      使用，認具殺傷力；送鑑子彈1 顆，認係口徑9mm 制式子
      彈，經試射，可擊發，亦認具殺傷力等節，為被告所不爭
      執，並據證人李泳澤於偵查中證述屬實，且有搜索扣押筆
      錄、自願受搜索同意書、搜索現場照片、內政部警政署刑
      事警察局99年6 月8 日刑鑑字第099007 5951 號鑑定書各
      1 份在卷可稽（見臺灣臺北地方法院檢察署99年度偵字第
      13837 號卷〈下稱偵卷〉第27至31、33至35、122 至12 3
      頁），及扣案手槍1 支、制式手彈1 顆可資佐證，堪信為
      真。
  (二)、被告先於警詢時供稱：系爭槍彈是證人李俊燈所有，證人
      李俊燈於當日早上7 時許來我家載我出門，先至臺中沙鹿
      中棲路搭載「二齒」，再前往臺中梧棲臨海路朋友家，槍
      彈是證人李俊燈向「二齒」拿的，嗣同日晚上8 時許，我
      與證人李俊燈到臺中清水搭載證人李泳澤，3 人一起前往
      新北市三重區找證人李俊燈姊姊等語（見偵卷第13至17頁
      ），否認自身為系爭槍彈持有人，稱持有者為證人李俊燈
      。然於偵查中翻異前詞，且自承稱：我於99年5 月25日在
      臺中縣梧棲鎮○○路邊向「二齒」，以35,000元代價購買
      手槍1 把；子彈6 顆，曾有對空鳴槍試射子彈5 顆，查獲
      當日早上7 時許，將系爭槍彈置放系爭小客車後車廂，遭
      查獲當時，我有向警方承認系爭槍彈是我的等語（見偵卷
      第96至98頁），自白為系爭槍彈持有人。嗣於本院審理時
      再次否認偵查中自白，表示警詢供述內容始為實情，辯稱
      ：系爭槍彈實為證人李俊燈所有，我是因證人李俊燈請求
      ，始於偵查中為證人李俊燈頂罪，我未曾向查獲員警自承
      系爭槍彈為伊所有，系爭槍彈之購入時、地、購槍對象「
      二齒」及購買金額都是證人李俊燈教我講的，當時證人李
      泳澤也有聽到，所以，實情為我先前於警察局所述，證人
      李俊燈說我不幫他頂罪的話，我就會被收押等語（見本院
      卷第84頁背面）。被告偵查中之自白，雖另與證人李俊燈
      於偵查及本院審理時結證稱：被告於查獲現場有向搜索員
      警自承後車廂之背包裡有槍，而且是他的等語相符（見偵
      卷第132 頁、本院卷第144 頁），惟被告於查獲之初之警
      詢，及本院審理時均否認為系爭槍彈持有人，被告與證人
      李俊燈於本案查獲時，均身處系爭小客車上，2 人就持有
      系爭槍彈行為均涉有重嫌，且互相推諉，故何者為可信，
      於本案至關重要，自有先予究明必要。
  (三)、證人李俊燈就系爭槍彈查獲過程，於偵查、本院審理均證
      稱：系爭槍彈是警察叫我們下車時，被告主動跟警察說車
      上有槍枝、槍是他的，警察在後座可以連通之後車廂內，
      發現小包包內置放系爭槍彈；至於被告在警局製作筆錄時
      ，沒有提及槍枝的事情，至於被告是向哪一位警察說，警
      察的長相、年紀我都不記得等語（見偵卷第106 頁、本院
      卷第142 至151 頁背面），所述情形顯與證人林荒仙（即
      查獲本案系爭槍彈之執行臨檢員警）於本院審理時結稱：
      臨檢時是由我指揮、進行檢查蒐證行動，其他員警負責控
      制犯嫌，我們由車子前方開始搜索，在後車廂起獲槍枝，
      後車廂是請犯嫌從駕駛座部分按鈕開啟，至於該車後座可
      否與後車廂連通，我無法確認。我發現系爭槍彈時，馬上
      大喊「車上有槍枝」等語，提醒同仁注意，同仁隨即要求
      被告等3 人蹲下、銬在一起，我有詢問他們系爭槍彈是誰
      的，但沒有人回答，只有看到被告、證人李俊燈在旁邊咬
      耳朵，其後解送至警局時，被告與證人李俊燈是跟我坐一
      車；證人李泳澤坐另一車，3 人在警局隔離訊問、製作警
      詢筆錄時，也沒有人承認系爭槍彈是自己的。至證人李俊
      燈說查獲當時，有聽到被告自承槍彈是自己的，並無此事
      ，因為我在查獲現場，根本沒有聽到被告有自承此節等語
      （見本院卷第152 至156 頁）；證人洪松億（即另一位查
      獲本案系爭槍彈之執行臨檢員警）結證：當日我與證人林
      荒仙、馬崇原執行擴大臨檢勤務，經被告等人同意後執行
      搜索，證人林荒仙搜查車輛；我和馬崇源負責控制犯嫌，
      當時先搜索車輛座位，再搜索後車廂；在前後座位底下發
      現毒品；後車廂內發現槍枝。起獲槍枝時，我們詢問被告
      等3 人槍是誰的，但沒有人主動承認，被告也沒有坦承說
      系爭槍彈是他的，之後解送他們至警局製作筆錄時，也沒
      有人承認槍枝是誰的，被告說槍枝是證人李俊燈向「二齒
      」拿的等語相悖（見本院卷第157 至161 頁），而本院請
      證人李俊燈、林荒仙、洪松億當面互相對質，請證人李俊
      燈確認此節，證人李俊燈支吾其詞，無法確認被告究係向
      何人自首，審以證人林荒仙、洪松憶為查緝本案之員警，
      就執行搜索歷程、期間有無人承認為系爭槍彈所有人之查
      緝重點，理應印象深刻，更無設詞虛構之動機及可能，所
      為證言顯較就本案具有相當利害關係、且亦涉有重嫌之證
      人李俊燈證述為可信，故被告於查獲當時，甚或解送至警
      局製作筆錄，從未曾表示為系爭槍彈持有人乙節至明，可
      堪認定，證人李俊燈此部分證述，並非可信，被告辯稱並
      未曾向查獲員警自首系爭槍彈為伊所有等語，應非子虛，
      。
  (四)、而本案查獲時，被告等3 人於系爭小客車之座位，為證人
      李俊燈坐在駕駛座；被告坐在副駕駛座；證人李泳澤坐在
      後座中央乙節，除據被告自承在卷，且有證人李泳澤警詢
      、偵查證述在卷（見偵卷第19頁背面、101 至102 頁），
      證人林荒仙、洪松憶於本院結證存卷可資佐證（見本院卷
      第152 頁背面、157 頁背面），證人李俊燈雖稱被告是坐
      在後座等語，與被告所言、上揭證人證述相違，而證人林
      荒仙、洪松憶均係查緝員警，對於在場犯嫌座位之證述互
      核一致，且就查緝過程印象清晰，無誤認可能。是以，被
      告既非坐在系爭小客車後座，自無法從後座連通後車廂處
      ，將系爭槍彈置放該車後車廂；而依證人李俊燈證述：系
      爭小客車之車鑰匙當日既係由駕車之證人李俊燈、李泳澤
      分別持用保管乙節（見本院卷第150 頁），被告既非車鑰
      匙保管人，亦無可能從車外以鑰匙開啟後車廂。又本院將
      系爭手槍與被告按捺指紋送內政部警政署刑事警察局為指
      紋比對鑑驗，經以指紋特徵點比對法、氰丙烯酸酯法鑑驗
      ，化驗結果並未發現可資比對之指紋，有內政部警政署刑
      事警察局100 年6 月7 日刑紋字第1000075021號鑑定書1
      紙在卷可考（見本院卷第196 頁），益徵被告並非系爭槍
      彈之持有人乙節明確。至證人李俊燈證稱：不知道也沒看
      到被告何時將東西放到後車廂時，但是後座可以連通後行
      李箱，而被告究竟係由後座連通地方放進後車廂，或是從
      外面打開後車廂放入，均不知情等語（見本院卷第143 、
      148 、150 頁及該頁背面），似影射被告於坐在後座時，
      由後座、後行李箱連通地方置放系爭槍彈於後車廂乙節，
      然其所言恐涉推諉，且與上揭情況證據相悖，應屬單方面
      臆測，甚至虛構，無從為不利於被告之認定。
  (五)、證人李俊燈之證言，除有前開2 處與事實未符之處，另就
      【就查獲當日與被告、證人李泳澤會合情形】結稱：我是
      下午在臺中清水與被告、證人李泳澤會合；（改稱）：當
      天早上或下午跟被告見面，至於先跟被告見面；還是先跟
      證人李泳澤，我也不記得，當時是在臺中沙鹿會合；（再
      稱）：當天早上，我去被告臺中沙鹿竹林的家載被告，之
      後再去載證人李泳澤等語。【就何時知悉系爭小客車上有
      系爭槍彈？何時知悉被告為系爭槍彈持有人？】證稱：被
      告上車時，我就知道他有攜帶槍枝；（改稱）：遭警察查
      獲時，我才知道被告身上有槍等語。【就系爭槍彈來源「
      二齒」之部分】結證稱：我不認識「二齒」；（改稱）：
      我不算認識「二齒」，只是碰過面買過毒品，不知道他叫
      什麼名字，「二齒」大概3 、40歲住在南投，我先前雖然
      因持有槍枝遭臺灣臺中地方法院99年訴字第2472號判決有
      期徒刑6 年，我於該判決犯罪事實中所持有之手槍，是跟
      「二齒」買的，但是那個「二齒」不是本案的「二齒」，
      我看過這兩個「二齒」，他們是不同人等語（見本院卷第
      142 至151 頁背面）。證述情節前後反覆，版本多變，無
      法確認何部分為真實，而就「二齒」之部分，先後說法不
      一致，且語多保留，復參以被告所稱所結識之「二齒」應
      僅有1 人乙節（見本院卷第251 頁背面），可見證人李俊
      燈之證言，存在諸多疑點，真實性可議。末觀以證人李俊
      燈作證時，眼神閃爍，語多隱瞞，對於關鍵詰問問題，多
      所迴避，似有隱情，可認證人李俊燈所為不利於被告之證
      言憑信性甚低，無從採信。
  (六)、佐以被告與證人李俊燈經本院以「是否將系爭槍彈置放系
      爭小客車車上」之問題，送內政部警政署刑事警察局鑑識
      科測謊組測謊，經鑑定人以熟悉測試法、區域比對法為鑑
      定，結果為：「受測人蔡宗旻（即被告）於測前會談否認
      將本案為警查獲之槍枝放在車上，經測試結果並無不實反
      應。受測人李俊燈於測前會談否認將本案為警查獲之槍枝
      放在車上，經測試結果呈不實反應。」，有內政部警政署
      刑事警察局100 年7 月22日刑鑑字第1000096289號鑑定書
      檢附鑑定資料1 份在卷可稽（見本院卷第213 至227 頁）
      ，可認被告否認持有系爭槍彈、置放車上，並無說謊反應
      ；證人李俊燈否認持有系爭槍彈、置放車上，呈現說謊反
      應等節，益徵證人李俊燈所言，恐為虛妄，顯非可信，無
      從採認。
  (七)、又證人李俊燈、李泳澤為舅甥關係，被告因與證人李泳澤
      自國中開始之朋友情誼，而結識證人李俊燈，平時3 人會
      相聚施用毒品，施用毒品多為證人李俊燈所提供等情，為
      被告供述、證人李泳澤、李俊燈證述明確在卷（見偵卷第
      16至17、22頁背面、本院卷第242 頁），可見其等交情匪
      淺，而證人李俊燈（63年10月28日生，案發時為35歲）與
      被告年紀（案發時為23歲）相差10歲有餘，證人李俊燈實
      屬被告長輩級人物等客觀具體情形，被告確有可能在此年
      齡差距、請託情誼下，於警詢否認犯行後，嗣在偵查時受
      證人李俊燈所託，頂替而虛偽自白犯行。而證人李俊燈先
      前遭臺灣臺中地方法院99年度訴字第2472號判決，其事實
      為證人李俊燈於99年1 月間某日，在臺中市清水鎮向「二
      齒」購入具有殺傷力之槍彈等物，經警於99年5 月4 日查
      獲，起訴後經臺灣臺中地方法院於100 年3 月21日判決有
      期徒刑6 年（下稱前案），前案查獲時間與本案系爭槍彈
      查獲時間（99年5 月25日），相距不到1 月，槍枝來源均
      為綽號「二齒」之男子，究竟有何具體關聯，啟人疑竇，
      而兩案之槍彈來源之「二齒」究竟是否為同一人，亦屬可
      議，證人李俊燈是否實為兩案槍彈持有人，又因兩案在短
      時間內先後查獲，唯恐多罪同時追訴，委求被告出面於偵
      查中頂罪本案犯行，非無可能。是綜以前節，被告所辯，
      實非全然無據，被告之偵查中自白，既與自身於警詢、本
      院審理時相違，且有上揭疑義，故無從認該偵查中自白與
      事實相符，至上揭搜索扣押筆錄、自願受搜索同意書、系
      爭槍彈鑑定書、扣案手槍1 支、制式手彈1 顆，僅得佐證
      查獲系爭槍彈情形，亦無法認定被告確涉持有系爭槍彈罪
      嫌之補強證據。
  (八)、從而，檢察官認定本案被告違反槍砲彈藥刀械管制管制條
      例第8 條第4 項未經許可持有其他可發射金屬或子彈具有
      殺傷力之各式槍砲、第12條第4 項未經許可持有子彈犯行
      ，係以被告偵查中自白、證人李俊燈、李泳澤證述、自願
      受搜索同意書、搜索扣押筆錄、有內政部警政署刑事警察
      局99年6 月8 日刑鑑字第0990075951號鑑定書、改造手槍
      1 支、制式手彈1 顆為據，然被告於本院審理時否認有上
      揭犯行，所言內容與警詢供述一致，偵查中自白存有明顯
      瑕疵，無法據為不利於被告認定，而證人李俊燈、李泳澤
      證言及上揭證據，亦無法為本案之補強證據，均悉如前述
      ，本案之直接或間接證據，既無法具體證明被告為系爭槍
      彈之持有人，甚且致本院有被告係為頂替證人李俊燈持有
      系爭槍彈犯行，始於偵查中虛偽自白之合理懷疑，故無法
      得被告有罪之確信，即應由諭知被告無罪之判決。至被告
      是否另涉有頂替罪嫌；證人李俊燈是否確為系爭槍彈持有
      人，有違反槍砲彈藥刀械管制管制條例第8 條第4 項未經
      許可持有其他可發射金屬或子彈具有殺傷力之各式槍砲、
      第12條第4 項未經許可持有子彈罪嫌，應由檢察官另行追
      訴，附此敘明。
據上論斷，應依刑事訴訟法第301 條第1 項，判決如主文。
本案經檢察官林妙蓁到庭執行職務。
中    華    民    國  100     年    10    月    19    日
                  刑事第八庭審判長法   官  李桂英
                                  法   官  黃志中
                                  法   官  湯千慧
以上正本證明與原本無異。
如不服本判決，應於判決送達後10日內，向本院提出上訴狀。
                                  書記官  游雅鈞
中    華    民    國   100    年    10    月    19    日